臺灣士林地方法院民事判決　　　　　　　95年度訴字第1097號
原　　　告　財政部國有財產局臺灣北區辦事處
法定代理人　乙○○
訴訟代理人　龔維智律師
複　代理人　丙○○
被　　　告　甲○○
上列當事人間給付土地使用補償金事件，本院於中華民國96年
6月12日言詞辯論終結，判決如下：
    主  文
被告應給付原告新臺幣貳佰玖拾柒萬玖仟壹佰拾元及自民國
九十五年八月十九日起至清償日止，按週年利率百分之五計算之
利息。
被告應自民國九十五年五月一日起至返還坐落臺北縣淡水鎮○○
○段510-3 、511-9 、492-5 地號如附圖所示A 、B 、C 部分（
各筆土地占用面積如附圖所示）土地之日止，按月給付原告依各
筆土地當年期公告地價年息百分之五除以十二計算之不當得利損
害金。
訴訟費用（減縮部分除外）新臺幣萬零壹佰玖拾元由被告負
擔。
本判決第一、二項部分，於原告以新臺幣壹佰萬元為被告供擔保
後，得假執行。
    事  實
一、按訴狀送達後，原告不得將原訴變更或追加他訴。但擴張或
    減縮應受判決事項之聲明者，不在此限，民事訴訟法第255
    條第1 項但書第3 款定有明文。本件原告起訴時聲明請求被
    告應給付原告新臺幣（下同）473 萬1611元及其中473 萬15
    71元自支付命令送達翌日起至清償日止按週年利率年息5 ％
    計算之利息，於訴訟進行中，變更並追加其聲明如主文第1
    、2 項所示，核分屬減縮及擴張應受判決事項之聲明，揆諸
    前開規定，自應准許。
二、被告未於言詞辯論期日到場，核無民事訴訟法第386 條各款
    所列情形，依原告之聲請，由其一造辯論而為判決。
三、原告起訴主張: 坐落臺北縣淡水鎮○○○段第492-5 地號、
    第510-3 地號、第511-9 地號三筆土地（下統稱系爭土地，
    各別土地則以地號簡稱）為伊所管理之中華民國所有土地。
    被告自民國89年5 月起即未經伊同意擅自無權占有系爭土地
    如附圖Ａ、Ｂ、Ｃ所示部分，將之以圍牆圍住而經營資源回
    收場使用，因而受有相當於土地租金之利益，致伊受有損害
    ，伊自得本於民法第179 條規定，向被告請求返還自無權占
    有後即89年7 月起至95年4 月止，按各筆土地公告地價年息
    百分之5 計算之不當得利損害金。惟因伊對492-5 地號土地
    ，管理建檔時間係在90年5 月，故492-5 地號僅於其時起算
    向被告請求。又伊曾於89年7 月對被告就510-3 地號土地涉
    訟，後經和解被告曾返還伊全額裁判費2 萬9710元，法院又
    退還伊半數1 萬4855元裁判費，故伊本應返還被告退還之裁
    判費，然伊將之抵作510-3 地號土地89年7 、8 月之2 個月
    不當得利損害金（每月9963）後，89年8 月部分尚不足5071
    元，伊則僅可自89年9 月起，向被告請求510-3 地號之不當
    得利損害金。又就511-9 地號土地，被告曾向伊繳納不當得
    利金48萬元，指定抵充此筆土地92年3 月至93年12月之不當
    得利損害金（每月4 萬3811元），經計算後，尚不足40餘萬
    元，原告僅請求其中不足額1 萬3350元，故伊就511-9 地號
    土地僅能請求自89年7 月起至92年2 月及94年1 月起之不當
    得利損害金。故伊應可向被告請求給付系爭土地如上所述期
    間不當得利損害金總計為297 萬9133元（計算方式詳如附表
    所示）及自支付命令送達之翌日起即95年8 月19 日 起計算
    之法定遲延利息。再者，被告於95年5 月以後至今仍繼續無
    權占有使用系爭土地，於被告返還系爭土地之前，被告仍將
    繼續受有相當租金之不當得利，伊自得依民法第179 條規定
    ，自95年5 月1 日起至返還系爭土地之日止，按月向被告請
    求給付系爭土地公告地價年息百分之5 除以12計算金額之不
    當得利損害金等語。並聲明求為判決除擔保金額外，餘如主
    文第1 、2 、4 項所示。
四、被告則未於言詞辯論期日到場，亦未提出書狀為任何聲明或
    陳述。
五、原告主張之上開事實，已據其提出與所述相符之系爭土地之
    土地登記謄本、省有財產登記卡、土地公告地價表為證，並
    經本院受命法官於96年3 月19日現場履勘屬實，製有勘驗筆
    錄及囑託臺北縣淡水地政事務所繪製之複丈成果圖附卷可參
    ，堪信為真實。
六、按無權占用他人之土地，可能獲得相當於租金之利益為社會
    通常之觀念，而土地所有人因此受有相當於租金之損害，自
    得依民法第179 條前段之規定，請求相當於租金之不當得利
    （最高法院61年台上字第1695號判例意旨參照），又無權占
    有土地，所獲得之利益係「土地之使用」，而使用他人土地
    ，依社會通念須支付租金，是無權占有人所獲得之利益，應
    係相當於土地租金之利益，而土地租金之利益，則係土地所
    處地點、相關位置而應有一定客觀標準。至於相當租金利益
    之計算標準，應參酌土地法第105 條、第97條第1 項規定予
    以計算，而按城市地方房屋之租金，以不超過土地及其建築
    物申報總價額年息10% 為限，土地法第97條第1 項定有明文
    。經查，被告無權占用原告管理之中華民國所有所有系爭土
    地，公告地價自89年迄今均為每平方公尺7800元（見本院卷
    第47、53、57頁），徵諸系爭土地所在位置係在臺北縣淡水
    鎮○○路280 巷內，鄰近土地蓋有鐵皮屋供工業使用外，多
    為雜樹林，由280 巷走出後之淡海路則有幾戶住宅，距離最
    近之公車站約120 公尺，步行2 分鐘可達，然僅有2 路公車
    可經過。而距離750 公尺左右有一家馬術俱樂部，除此之外
    並無其他商家、市場、超市等，生活機能不便，業據本院履
    勘屬實，製有履勘筆錄，並有原告陳報之現場照片在卷可稽
    ，並審酌被告占有系爭土地僅作為資源回收場使用等情，本
    院因而認原告主張本件不當得利損害金應以申報地價年息百
    分之五為適當。以此計算，原告所得請求之不當得利損害金
    應如附表所示（詳細計算式亦參照附表）。又被告自上開95
    年4 月不當得利損害金計算之最末月份之後，仍繼續占有使
    用系爭土地至今，於返還系爭土地前，將會按月受有相當租
    金之不當得利，故自95年5 月1 日起，被告仍有按月給付原
    告不當得利損害金之義務，當甚明確。從而，原告本於民法
    第179 條規定請求被告給付各筆土地如附表所示期間計算相
    當租金不當得利共計297 萬3199元，及自支付命令送達翌日
    即95年8 月19日起（見本院卷第23頁）至清償日止，按週年
    利率5%計算之法定遲延利息，及自95年5 月1 日起至返還系
    爭土地之日止，按月給付原告依各筆土地當年期公告地價年
    息百分之5 除以12計算之不當得利損害金，為有理由，應予
    准許。
七、原告陳明願供擔保，請求宣告假執行，核無不合，爰酌定相
    當之擔保金額，予以准許。
八、本院並依職權確定本件訴訟費用額，並諭知由敗訴之被告負
    擔。
九、據上論結，本件原告之訴為有理由，依民事訴訟法第385 條
    第1 項前段、第78條、第87條第1 項、第390 條第2 項判決
    如主文。
中　　華　　民　　國　　96　　年　　7 　　月　　9 　　日
                  民事第二庭  審判長法  官  鍾任賜
                                    法  官  王怡雯
                                    法  官  王沛雷
以上正本證明與原本無異。
如對本判決上訴須於判決送達後20日內向本院提出上訴狀。
中　　華　　民　　國　　96　　年　　7 　　月　　12　　日
                                    書記官  林豐圃
附表：
┌───┬──────┬────┬────┬────┬────────┬──┬────┬────────┐
│地號  │原告請求期間│公告地價│公告地價│占有面積│每月不當得利金額│計算│小計（每│備註            │
│      │（年/ 月）  │適用年份│（元/ ㎡│（㎡）  │計算式（公告地價│月數│月不當得│                │
│      │            │（年/ 月│）      │        │×占有面積×5%÷│    │利金額×│                │
│      │            │）      │        │        │12）            │    │計算月數│                │
│      │            │        │        │        │                │    │）單位：│                │
│      │            │        │        │        │                │    │元      │                │
├───┼──────┼────┼────┼────┼────────┼──┼────┼────────┤
│492-5 │90.05-92.12 │89.07   │7800    │92.47   │7800×92.47 ×5%│32  │96160   │                │
│      │            │        │        │        │÷12＝3005      │    │        │                │
│      ├──────┼────┼────┼────┼────────┼──┼────┤                │
│      │93.01-95.04 │93.01   │同上    │同上    │同上            │28  │84140   │                │
├───┼──────┼────┼────┼────┼────────┼──┼────┼────────┤
│510-3 │89.09-92.12 │89.07   │7800    │306.57  │7800×306.57×  │40  │398520  │原告另尚請求89年│
│      │            │        │        │        │5%÷12＝9963    │    │        │8 月，被告未繳足│
│      ├──────┼────┼────┼────┼────────┼──┼────┤之金額5071元    │
│      │93.01-95.04 │93.01   │同上    │同上    │同上            │28  │278964  │                │
├───┼──────┼────┼────┼────┼────────┼──┼────┼────────┤
│511-9 │89.07-92.02 │89.07   │7800    │1348.04 │7800×1348.04 ×│32  │0000000 │被告曾繳納48萬元│
│      │            │        │        │        │5%÷12＝43811   │    │        │，指定抵償92年3 │
│      ├──────┼────┼────┼────┼────────┼──┼────┤月至93年12月之不│
│      │94.01-95.04 │93.01   │同上    │同上    │同上            │16  │700976  │當得利金，然仍不│
│      │            │        │        │        │                │    │        │足48萬多。原告僅│
│      │            │        │        │        │                │    │        │另請求不足之1335│
│      │            │        │        │        │                │    │        │0 元，其餘部分，│
│      │            │        │        │        │                │    │        │原告聲明不請求。│
├───┴──────┴────┴────┴────┴────────┴──┴────┴────────┤
│原告得請求金額總計即各期小計及備註欄金額相加：                                                        │
│96160+84140+398520+278964+5071+0000000+700976+13350=0000000元                                         │
└───────────────────────────────────────────────────┘
